ACORDAO-COMPLETO-2348957

ACÓRDÃO 2802/2019 ATA 12/2019 - SEGUNDA CÂMARA

VISTA, relatada e discutida esta tomada de contas especial, instaurada pela Empresa Brasileira de Correios e Telégrafos contra Marcelo Carvalho Santana Rodrigues Magalhães, ex-empregado, em razão de diferença de numerário no caixa da Agência dos Correios em Icatu/MA.
ACORDAM os ministros do Tribunal de Contas da União, reunidos em sessão da 2ª Câmara, ante as razões expostas pela relatora, e com fundamento nos arts. 1º, inciso I, 16, inciso III, alínea “d”, 19, 23, inciso III, 26, 28, incisos I e II, e 57 da Lei 8.443/1992 c/c os arts. 214, inciso III, alínea “a”, e 215 a 217 do Regimento Interno, em:
9.1. julgar irregulares as contas de Marcelo Carvalho Santana Rodrigues Magalhães;
9.2. condená-lo ao recolhimento aos cofres da Empresa Brasileira de Correios e Telégrafos dos valores a seguir discriminados, atualizados monetariamente e acrescidos de encargos legais das datas indicadas até a data do pagamento:
	Data
	Valor

	16/1/2017
	54,70

	17/1/2017 
	144.459,90

9.3. aplicar-lhe multa de R$ 150.000,00 (cento e cinquenta mil reais) , a ser recolhida aos cofres do Tesouro Nacional, com atualização monetária calculada da data deste acórdão até a data do pagamento, se este for efetuado após o vencimento do prazo abaixo estipulado;
9.4. fixar prazo de 15 (quinze) dias, a contar da notificação, para comprovação, perante o Tribunal, do recolhimento das dívidas acima imputadas;
9.5. autorizar a cobrança judicial das dívidas, caso não atendida a notificação;
9.6. autorizar o pagamento das dívidas em até 36 (trinta e seis) parcelas mensais consecutivas, caso venha a ser solicitado pelo responsável antes do envio do processo para cobrança judicial;
9.7. fixar o vencimento da primeira parcela em 15 (quinze) dias, a contar do recebimento da notificação, e o das demais a cada 30 (trinta) dias, com incidência de encargos legais sobre o valor de cada parcela;
9.8. alertar ao responsável que a inadimplência de qualquer parcela acarretará vencimento antecipado do saldo devedor;
9.9. encaminhar cópia desta deliberação ao procurador-chefe da Procuradoria da República no Estado do Maranhão, nos termos do § 3º do art. 16 da Lei 8.443/1992 c/c o § 7º do art. 209 do Regimento Interno, para adoção das medidas que entender cabíveis; e
9.10. dar ciência desta deliberação aos interessados.

Tomada de contas especial instaurada pela Empresa Brasileira de Correios e Telégrafos contra  ex-empregado em razão de diferença de numerário no caixa da Agência dos Correios em Icatu/MA.

Segunda Câmara

Empresa Brasileira de Correios e Telégrafos.

3. Responsável: Marcelo Carvalho Santana Rodrigues Magalhães (CPF XXX.941.281-XX).

13.1. Ministros presentes: Augusto Nardes (na Presidência), Aroldo Cedraz, Raimundo Carreiro e Ana Arraes (Relatora).
13.2. Ministros-Substitutos presentes: Marcos Bemquerer Costa e André Luís de Carvalho.

ANA ARRAES

Adoto como relatório o parecer do Ministério Público junto ao TCU - MPTCU (peça 20) , que, ao ratificar as análises e propostas elaboradas pela Secretaria de Controle Externo de Tomada de Contas Especial (peças 17-19) , teceu a seguinte manifestação:
	“Trata-se de tomada de contas especial (TCE) instaurada pela Empresa Brasileira de Correios e Telégrafos (ECT) em desfavor do Sr. Marcelo Carvalho Santana Rodrigues Magalhães, ex-empregado da ECT, em razão de diferença de numerário no caixa da Agência dos Correios em Icatu-MA (peça 2, p. 2-6) .
A irregularidade ensejou a instauração de processo administrativo que resultou na demissão por justa causa do empregado, a quem foi atribuída a responsabilidade pela devolução dos valores (peça 2, p. 72-77 e 81-83) . Em face do não recolhimento, foi instaurada a presente TCE.
O relatório final do tomador de contas, na linha das apurações anteriores, concluiu pela existência de débito no valor original de R$ 144.514,60, responsabilizando o Sr. Marcelo Carvalho Santana Rodrigues Magalhães, que à época era o gerente da agência e responsável pela tesouraria (peça 2, p. 98-106) .
No âmbito deste Tribunal, a Secretaria de Controle Externo de Tomada de Contas Especial (Secex-TCE) , acolhendo a análise da comissão de TCE, promoveu a citação do responsável (peças 12 e 16) . A unidade técnica considerou a defesa apresentada (peças 14-15) insuficiente para afastar a irregularidade, o que ensejou a proposta de irregularidade das contas do Sr. Marcelo Carvalho Santana Rodrigues Magalhães, com condenação em débito e aplicação da multa prevista no art. 57 da Lei 8.443/1992 (peças 17-19) . 
De minha parte, ponho-me de acordo com o encaminhamento proposto.
A constatação de diferença de numerário no caixa da Agência dos Correios em Icatu-MA, no montante de R$ 144.514,60, foi feita em 16/1/2017 por meio de ‘Termo de Conferência de Numerário’ lavrado por dois inspetores regionais designados pela ECT (peça 2, p. 47-48) . O procedimento foi acompanhado pelo Sr. Marcelo Carvalho Santana Rodrigues Magalhães, como demonstra sua assinatura no documento, estando ele identificado como gerente da agência e encarregado de Tesouraria.
A meu ver, os argumentos constantes da defesa foram adequadamente refutados pela unidade instrutiva e não têm o condão de afastar a responsabilidade do ex-gerente.
Quanto às alegações preliminares de cerceamento de defesa na fase interna, entendo que não podem ser acolhidas. Isso porque o responsável foi devidamente notificado das apurações pela ECT, tendo respondido inclusive a um processo administrativo que resultou em sua demissão por justa causa (peças 2, p. 25-26, 28 e 67-68) . Apesar disso, não apresentou, à época, justificativas ou documentos em sua defesa. Ademais, a garantia ao direito de defesa se dá na fase externa com a citação válida, como destacado no Enunciado da Jurisprudência Selecionada:
Não há prejuízo ao exercício do contraditório e da ampla defesa em razão da ausência de oportunidade de defesa na fase interna de tomada de contas especial, pois nessa etapa, em que se coletam evidências para fins de apuração dos fatos e das responsabilidades, não há uma relação processual constituída. A garantia ao direito de defesa ocorre na fase externa, com o chamamento do responsável aos autos, a partir da sua citação válida. (Acórdão 2016/2018-TCU-Segunda Câmara) (destacamos) 
Também não excluem a responsabilidade do Sr. Marcelo as alegações de que as condições de trabalho eram precárias, que o sistema de Banco Postal apresentava instabilidades constantes, e que ele, além de sobrecarregado com as tarefas, não possuía treinamento específico para realizar suas atividades. Em primeiro lugar, porque o ex-gerente não trouxe quaisquer documentos que pudessem corroborar suas alegações. Em segundo lugar, porque, ao aceitar assumir a função, cabia a ele desempenhar suas tarefas conforme previsto nas normas vigentes, reportando a seus superiores eventuais dificuldades ou problemas, o que, pelo que se depreende do presente processo, não ocorreu, já que não há registro de que ele tenha comunicado ou solicitado ajuda para esclarecer os motivos para as diferenças de caixa que vinham acontecendo ao longo de vários anos.
Da mesma forma, não cabem os argumentos de que não foi demonstrado dolo ou culpa, ou, ainda, o nexo de causalidade entre sua conduta e o dano ao erário. Como bem destacado pela Secex-TCE, o comportamento do ex-gerente revela ao menos negligência no desempenho de suas funções, estando demonstrado que a materialização do dano ao erário decorreu das falhas em sua atuação como responsável pela Agência de Correios de Icatu – MA e pela tesouraria.
	Diante do exposto, este membro do Ministério Público de Contas manifesta-se de acordo com o encaminhamento sugerido pela unidade técnica (peças 17-19) .”
É o relatório.

Mariana Pereira Gonçalo de Sousa (OAB/MA 11.280) e outros representando Marcelo Carvalho Santana Rodrigues Magalhães.

Procurador Sérgio Ricardo Costa Caribé.

TOMADA DE CONTAS ESPECIAL. DANO AO ERÁRIO. DIVERGÊNCIA ENTRE VALORES CONTÁBEIS E NUMERÁRIO FÍSICO. CITAÇÃO. ALEGAÇÕES DE DEFESA INCAPAZES DE ELIDIR A RESPONSABILIDADE. IRREGULARIDADE. DÉBITO E MULTA.

TOMADA DE CONTAS ESPECIAL (TCE)

Secretaria de Controle Externo de Tomada de Contas Especial (SecexTCE).

Trata-se de tomada de contas especial instaurada pela Empresa Brasileira de Correios e Telégrafos contra Marcelo Carvalho Santana Rodrigues Magalhães, ex-empregado, em razão de diferença de numerário no caixa da Agência dos Correios em Icatu/MA.
2. A instauração da presente TCE foi motivada pela comprovação de prejuízo apurado em inspeção realizada naquela agência decorrente de denúncia apresentada por funcionário do Banco do Brasil devido a reiteradas faltas de depósitos nos valores correspondentes às operações lá realizadas. Ao final da inspeção, foram lavrados Termo de Conferência de Numerário e Termo de Constatação (peça 2, p. 47 e 48) , que registraram a diferença de numerário no saldo do Caixa Retaguarda da AC Icatu/MA, de R$ 144.514,60. A responsabilidade foi atribuída ao ora responsável, gerente da unidade e encarregado da tesouraria à época.
3. Na fase interna da TCE o empregado foi notificado, porém não apresentou defesa. No âmbito do TCU, em resposta à citação, o responsável expôs seu histórico profissional na ECT, os diversos problemas técnicos existentes e o contexto do local de trabalho, que teriam contribuído para originar diferenças entre o numerário físico e o apresentado nos sistemas. Inicialmente tal problema parecia ser contornável, porém veio a se tornar crônico e de difícil solução.
4. Em sua manifestação, o Ministério Público junto ao TCU sintetizou o histórico dos autos, concordou integralmente com a proposta da unidade técnica quanto à rejeição das alegações de defesa, irregularidade das contas, condenação em débito e à aplicação de multa, haja vista não terem sido apresentados elementos capazes de elidir a responsabilidade do ex-empregado.  
5. Alinho-me a tais conclusões, adoto seus fundamentos como razões de decidir e trago a seguir considerações adicionais.
6. O responsável atribuiu as diferenças a menor no numerário a instabilidades no sistema Banco Postal e à falta de treinamento suficiente para identificar as divergências, assim como à sobrecarga de trabalho e ao acúmulo de funções, que comprometiam sua capacidade de estudar os manuais para tentar resolver os frequentes problemas.
7. Alegou ter aberto ordem de serviço acerca das diferenças de numerário provocadas pela intermitência do sistema (peça 14, p. 9) , mas a ECT jamais teria se prontificado a ajudá-lo. Tal afirmativa não está acompanhada de comprovação; portanto, não há como aproveitá-la em seu benefício.
8. O responsável admitiu que retirava numerário para quitar empréstimos pessoais, porém tais dívidas haviam sido feitas para repor os “furos” de caixa, de modo que todo o ciclo de retiradas teria sido causado porque havia tentado preservar os recursos financeiros da agência; logo, não lhe deveria ser atribuído qualquer dolo.
9. Não há como assegurar a ausência de intenção. Embora não constem nos autos evidências de benefício pessoal do ex-empregado, tampouco foi apresentada em sua defesa qualquer informação que comprove terem existido problemas técnicos nos sistemas que causassem as diferenças ou eventuais dificuldades para desenvolver suas atividades que tenham sido reportadas a outras instâncias da ECT.  
10. Transcrevo a seguir trechos do relatório produzido após a inspeção realizada pela ECT, que traz excertos dos manuais que regem a atividade realizada pelos empregados (peça 2, p. 16) :
“De acordo com o MANAFI, Mód. 19, Cap. 1, Subitens 2.2.1 e 2.2.8, que trata dos procedimentos do Encarregado de Caixa de Retaguarda - CRE tesoureiro (fls.14/15) :
2.2.1. Regularizar as pendências ou prestar informações, diariamente, relativas às ocorrências apontadas pelos sistemas PROTER, SISCOF, WEBSAAFI e outros.
2.2.8. Contar diariamente o numerário em espécie e cheques da agência e confrontar com os saldos constantes no sistema.
Consta do o MANPES, Mód. 46, Cap. 2, Item 2-2.1, que trata de Deveres dos empregados, nas letras ‘f’, ‘s’ e ‘ee’ e 3-3.1, que trata das Proibições aos empregados, nas letras ‘q’ e ‘x’, respectivamente, do 5.6 que trata das Generalidades, o seguinte (fls.16/18 e 19) :
2 DEVERES
2.1. Todo empregado deve
f) levar ao conhecimento do seu chefe imediato qualquer indício de irregularidade de que tiver ciência, sob pena de responsabilidade;
s) ser probo, reto, leal e justo;
ee) eximir-se de utilizar das prerrogativas que o cargo ou função lhe conferem para induzir, coagir, constranger ou beneficiar indevidamente empregados e terceiros;
3. PROIBIÇÕES
q) apropriar-se de bens pertencentes à Empresa, aos seus empregados ou a terceiros;
x) valer-se do cargo para lograr proveito pessoal ou de outrem, em detrimento da dignidade da função pública;
5. GENERALIDADES
5.6 Todo empregado é responsável por quaisquer danos ou prejuízo de qualquer natureza que vier a causar à Empresa, por dolo ou culpa, cujo montante será definido através de devido procedimento de apuração, conforme as normas previstas pela Empresa.” (grifei) 
11. Mesmo que o então empregado não tivesse conhecimento detalhado dos manuais, não há razoabilidade em supor que tenha buscado como alternativa viável cobrir as diferenças financeiras com seus próprios recursos, em vez de comunicar o fato à chefia imediata. Seria até concebível em casos de imprecisões de pequena monta, mas não diante de diferenças tão volumosas que exigissem a realização de empréstimos pessoais para reposição aos cofres da agência.
12. Diante dos fatos relatados, concluo que as alegações de Marcelo Carvalho Santana Rodrigues Magalhães foram insuficientes para elidir sua responsabilidade quanto ao dano causado aos cofres da ECT, razão pela qual suas contas deverão ser julgadas irregulares, com condenação ao pagamento do débito apurado e aplicação da multa prevista no art. 57 da Lei 8.443/1992.
	Por todo o exposto, voto por que este Colegiado aprove a minuta de acórdão que ora submeto à deliberação.
TCU, Sala das Sessões Ministro Luciano Brandão Alves de Souza, em 23 de abril de 2019.
ANA ARRAES 
Relatora